臺灣高等法院臺南分院民事判決
110年度重上字第14號
上  訴  人  林民裕  
訴訟代理人  朱武獻律師
參  加  人  呂伯偉  
兼上一人
訴訟代理人  林孟泓  
被上訴人    上海達新染織總廠
法定代理人  宋雲飛  
訴訟代理人  蔡文生律師
參  加  人  周順隆原名周登河
上列當事人間請求土地所有權移轉登記等事件，上訴人對於中華
民國109年11月19日臺灣雲林地方法院第一審判決(108年度重訴
更一字第2號)提起上訴，本院於110年12月9日言詞辯論終結，判
決如下：
    主  文
上訴駁回。
第二審訴訟費用由上訴人負擔。參加訴訟費均由參加人負擔。
    事實及理由
甲、程序方面
  ㈠按就兩造之訴訟有法律上利害關係之第三人，為輔助一造起
    見，於該訴訟繫屬中，得為參加。民事訴訟法第58條第1項
    定有明文。查參加人呂伯偉、林孟泓(下分稱呂伯偉、林孟
    泓，合稱呂伯偉2人)主張：呂伯偉及訴外人石宏揚於民國(
    下同)105年5月31日與上訴人林民裕共同出資購買坐落雲林
    縣○○鎮○○段000、000、000、000、000、000、000、000、00
    00、0000、0000、0000、0000地號等13筆土地（下稱系爭13
    筆土地），嗣石宏揚於109年4月29日將其就購買「系爭13筆
    土地出資額新臺幣(下同)3000萬元之債權」讓與林孟泓，經
    林民裕之同意等語。查呂伯偉2人對於本件林民裕訴請上海
    達新染織總廠移轉登記系爭13筆土地民事事件，若林民裕受
    敗訴判決，依該裁判之內容或執行結果，呂伯偉2人私法上
    之地位，將受不利益者，此有呂伯偉2人提出林民裕與呂伯
    偉及石宏揚間之共同出資買賣不動產契約書、石宏揚與林孟
    泓簽立之債權讓與契約書、林民裕出具予林孟泓之債權讓與
    同意書（見本院卷㈠第101至107頁、第109至111頁、第113頁
    ）為據，堪認呂伯偉2人有法律上之利害關係，是呂伯偉2人
    就本件訴訟有法律上利害關係，為輔助林民裕，自得參加訴
    訟。從而，呂伯偉2人為輔助林民裕而聲請參加本件訴訟（
    見本院卷㈠第95至97頁），於法尚無不合，應予准許。
  ㈡次按「當事人對於第三人之參加，得聲請法院駁回。」、「
    駁回參加之裁定未確定前，參加人得為訴訟行為。」，民事
    訴訟法第60條第1、3項分別定有明文。參加人周順隆(原名
    周登河)主張:系爭13筆土地現登記為三明紡織股份有限公司
    台灣分公司所有，伊為三明紡織股份有限公司台灣分公司之
    經理即董事長，有法律上之利害關係，為輔助上海達新染織
    總廠而聲請參加本件訴訟乙節，為兩造所不同意，並經本院
    認其就本件訴訟並無法律上之利害關係，而裁定駁回其參加
    訴訟之聲請(詳本院110年12月14日另紙裁定)，然該裁定尚
    未確定，在其確定前，周順隆仍得為輔助上海達新染織總廠
    為訴訟行為，先予敘明。
乙、實體方面　
一、上訴人林民裕主張:㈠伊前向上海經緯產業用布廠買受系爭13
    筆土地，於102年12月12日簽署土地買賣契約書。㈡上海三明
    紡織廠股份有限公司歷經數次合併及更名:先後奉大陸地區
    華東紡織管理局與上海市紡織工業局函令及批准合併為申新
    第六棉紡織印染廠及楊浦棉紡織印染廠（後更名為上海第三
    十一棉紡織廠），嗣於95年11月22日上海第三十一棉紡織廠
    向上海市工商行政管理局楊浦分局註銷登記，其所有債權債
    務均由上海華申國際企業（集團）股份有限公司（下稱華申
    集團）承擔，而華申集團再於102年10月23日將承接自上海
    第三十一棉紡織廠之債權債務等無償讓與上海經緯產業用布
    廠，復因上海經緯產業用布廠業由上海達新染織總廠吸收合
    併，上海三明紡織廠股份有限公司經歷合併、更名後，其行
    使權力、履行義務均由存續後之上海達新染織總廠繼受，系
    爭13筆土地現登記為三明紡織股份有限公司台灣分公司所有
    ，因三明紡織股份有限公司台灣分公司與上海三明紡織廠股
    份有限公司實為同一法人，則系爭13筆土地實屬上海達新染
    織總廠所有，是上海達新染織總廠就系爭13筆土地應辦理更
    名登記為上海達新染織總廠所有，俾便伊辦理所有權移轉登
    記予伊。爰依買賣及企業合併法律關係提起本件訴訟。並為
    上訴聲明:⒈原審判決廢棄。⒉上海達新染織總廠應將系爭13
    筆土地原登記之所有權名義人「三明紡織股份有限公司台灣
    分公司」，辦理變更登記為上海達新染織總廠所有。⒊上海
    達新染織總廠就系爭13筆土地應向雲林縣政府申請審核移轉
    予林民裕。⒋上海達新染織總廠應將系爭13筆土地所有權移
    轉登記予林民裕。
二、林民裕參加人呂伯偉2人主張:呂伯偉及石宏揚於105年5月31
    日與上訴人林民裕共同出資購買系爭13筆土地，嗣石宏揚於
    109年4月29日將其就購買「系爭13筆土地出資額3000萬元之
    債權」讓與林孟泓，系爭13筆土地固由林民裕與上海達新染
    織總廠訂立買賣契約，伊等確為因林民裕敗訴而受不利益，
    為輔助林民裕起見，爰聲請參加訴訟，聲明及陳述均同林民
    裕等語。
三、上海達新染織總廠則以:系爭13筆土地買賣，伊自始有履約
    移轉產權之意願，惟兩造就系爭13筆土地買賣成立於102年
    間，當時兩岸政治和諧，伊履約本無困難，但時至本訴訟提
    起之前，兩岸政治環境丕變，林民裕請求伊於「中華民國」
    官方機關之所有權移轉登記契約等申請文件用印實有困難，
    故無法完成登記等語資為抗辯。並為答辯聲明:上訴駁回。
四、上海達新染織總廠參加人周順隆則以:系爭13筆土地現登記
    為三明紡織股份有限公司台灣分公司所有，伊為三明紡織股
    份有限公司台灣分公司之經理即董事長，林民裕及上海達新
    染織總廠於102年12月12日以系爭13筆土地簽署土地買賣契
    約書是否真實存疑，林民裕提起本件訴訟並無理由，伊為有
    法律上利害關係之第三人，為輔助上海達新染織總廠起見，
    爰聲請參加訴訟等語資為抗辯。並為答辯聲明:上訴駁回。
五、兩造不爭執事項:
  ㈠林民裕曾向上海經緯產業用布廠買受系爭13筆土地，而系爭1
    3筆土地現登記所有權人為「三明紡織股份有限公司台灣分
    公司」，並經林民裕提出土地登記謄本(見原審卷第45至69
    頁)及經海基會驗證之土地買賣契约書(下稱系爭買賣契約書
    )、公證書(見原審卷㈠第83至93頁)等文件。
  ㈡對於本院81年度上訴字第1703號刑事確定判決(下稱系爭刑事
    確定判決)兩造不爭執（見本院卷㈠第153頁至173頁）。
  ㈢本件上海達新染織總廠因為無法提出具名中華民國字樣的公
    契約予林民裕，故兩造無法就系爭13筆土地辦理所有權移轉
    登記。
  ㈣參加人呂伯偉、訴外人石宏揚於105年5月31日與林民裕簽訂
    「共同出資買賣不動產契約書」共同出資購買系爭13筆土地
    ，石宏揚並於109年4月29日將其債權讓與林孟泓，並經林民
    裕之同意，但是系爭買賣契約係林民裕與上海經緯產業用布
    廠所簽立。
六、兩造爭執事項:
  ㈠林民裕主張其向上海經緯產業用布廠購買系爭13筆土地，惟
    因上海達新染織總廠無法提出具名中華民國字樣的公契約，
    故林民裕本於買賣及企業合併之法律關係，請求上海達新染
    織總廠將系爭13筆土地登記所有權名義人辦理變更登記為上
    海達新染織總廠後，應再向雲林縣政府申請審核移轉予林民
    裕，有無理由?
七、得心證理由  
　　林民裕主張其向上海經緯產業用布廠購買系爭13筆土地，惟
    因上海達新染織總廠無法提出具名中華民國字樣的公契約，
    故林民裕本於買賣及企業合併之法律關係，請求上海達新染
    織總廠將系爭13筆土地登記所有權名義人辦理變更登記為上
    海達新染織總廠後，應再向雲林縣政府申請審核移轉予林民
    裕有無理由?
　㈠林民裕主張伊向上海經緯產業用布廠買受系爭13筆土地，而
    系爭13筆土地現登記所有權人為「三明紡織股份有限公司台
    灣分公司」乙節，為兩造所不爭執（見兩造不爭執事項㈠）
    ，堪信為真實。
　㈡系爭買賣契約書係由上海經緯產業用布廠(簡稱甲方)與林民
    裕(簡稱乙方)簽立，其契約書載明買賣緣由為「甲方(上海
    經緯產業用布廠)係原上海三明紡織廠股份有限公司數次變
    更後的存續企業，其所存續的原上海三明紡織廠股份有限公
    司，曾以台灣分公司之名義登記依法擁有坐落於台灣省雲林
    縣○○鎮○○段○000000000地號等13筆土地及其未登記之附著物
    之所有權；今甲方同意將上述土地及其附著物全部售予乙方
    (林民裕)。據此，特立本約」（見原審卷㈠第87頁）。是依
    系爭買賣契約書所載，林民裕所購買者係「甲方上海經緯產
    業用布廠(原上海三明紡織廠股份有限公司數次變更後之存
    續企業)，以台灣分公司名義登記之13筆土地。
　　林民裕雖主張:上海市之「三明紡織股份有限公司」簡稱「
    三明紡織廠」，又稱「三明紡織廠股份有限公司」，三者為
    同一公司云云，固提出三明紡織股份有限公司修訂之章程(
    下稱系爭章程)及上海市紗商業同業公會廠商登記表(下稱系
    爭登記表)為據。然查:
　⒈系爭章程第1條：「本公司依公司法之規定組織之定名曰三明
    紡織股份有限公司簡稱三明紡織」（見原審卷㈠第293頁），
    系爭章程第1條既僅記載「三明紡織股份有限公司簡稱三明
    紡織」，並無法證明上訴人主張「三明紡織」又稱「三明紡
    織『廠』股份有限公司」乙節為真。
　⒉系爭登記表記載：「廠商名稱：三明紡織廠」、「總經理吳
    本善」、「廠章：三明紡織廠股份有限公司」（見原審卷㈠
    第309頁），又「三明紡織廠股份有限公司」曾於35年12月
    由經濟部發給工廠登記證（見原審卷㈠第285頁），則系爭登
    記表上記載之「廠商名稱」為「三明紡織廠」與「廠章」蓋
    用「三明紡織廠股份有限公司」不符，系爭登記表上並無「
    三明紡織廠」係「三明紡織廠股份有限公司」之記載，實難
    遽謂「三明紡織廠」係「三明紡織廠股份有限公司」，而謂
    「三明紡織廠」，係前開經濟證工廠登記證所載之「三明紡
    織廠股份有限公司」。從而，上訴人主張:「三明紡織股份
    有限公司」簡稱「三明紡織廠」，又稱「三明紡織廠股份有
    限公司」，三者為同一公司云云，並無可採。
　⒊據上，系爭13筆土地係登記「三明紡織股份有限公司台灣分
    公司」所有，而依系爭買賣契約書所載:兩造買賣標的係「
    原上海三明紡織『廠』股份有限公司(上海達新染織總廠係其
    數次變更後之存續企業)，以台灣分公司名義登記之13筆土
    地」，林民裕復無法證明「三明紡織股份有限公司」與「三
    明紡織『廠』股份有限公司」係同一法人，上訴人主張⑴「三
    明紡織股份有限公司」即為「三明紡織廠股份有限公司」，
    「三明紡織廠股份有限公司」變更後存續之「上海達新染織
    總廠」應將系爭13筆土地辦理變更為上海達新染織總廠所有
    、⑵上海達新染織總廠就系爭13筆土地應向雲林縣政府申請
    審核登記移轉予林民裕、及⑶上海達新染織總廠應將系爭土
    地移轉登記予上訴人各節，均屬無據。
　㈢林民裕又主張：三明紡織股份有限公司於44年9月29日奉大陸
    地區華東紡織管理局函令與紡織管理局申新系統合併為公私
    合營申新第六棉紡織印染廠云云。並提出華東紡織管理局19
    55年9月29日東紡（55)人字第8427號函及沿革表為據（見原
    審卷㈠第71頁，原審108年度重訴更㈠字第2號，下稱原審更㈠
    卷，第89頁）。然查:
  ⒈上開華東紡織管理局函以「茲正式批准申新總管理處暨所屬
    申一、申二、申五、申六、申九等五個廠從九月起實行公私
    合營；並批准中華第一、鴻豐、三明、緯昌與申新系統合併
    」等文字，惟上述文字「三明與申新系統合併」，其中「三
    明」是否即為三明紡織股份有限公司，「申新」是否即為「
    申新第六棉紡織印染廠」，自難僅憑上述華東紡織管理局函
    ，遽以認定三明紡織股份有限公司於44年9月29日奉大陸地
    區華東紡織管理局函令與紡織管理局申新系統合併為公私合
    營申新第六棉紡織印染廠。
  ⒉又林民裕所提出之沿革表係上海第三十一棉紡織廠製表，僅
    繪製三明紡織廠併入公私合營申新第六棉紡織印染廠，該「
    三明紡織廠」是否即為「三明紡織廠股份有限公司」並無法
    證明，已如上㈡所述，且若此沿革表僅蓋用上級主管單位「
    上海華申國際企業有限公司」公司章，並未經主管機關核准
    ，實難以該沿革表認三明紡織股份有限公司與紡織管理局申
    新系統合併為公私合營申新第六棉紡織印染廠。
  ⒊再依財團法人海峽交流基金會(下稱海基會)（八八）核字第1
    9734號公證書所附之上海市楊浦區公證處公證書附件上海申
    新紡織印染廠股份有限公司函中國花紗布公司上海採購供應
    站所載：「…茲因…三明紗廠業經併入我屬申新六廠」（見本
    院卷㈠第33頁)，申新六廠回復華東紡織管理局亦明文「在公
    私合營過程中，三明紗廠併入本廠(申新六廠)…」（見本院
    卷㈠第41頁），然「三明紗廠」是否即為「三明紡織股份有
    限公司」，林民裕無法證明，則依上開海基會公證書及附件
    僅能證明「三明紗廠」併入「申新六廠」，並無法證明「三
    明紡織股份有限公司」併入「申新六廠」，林民裕徒然主張
    :三明紡織股份有限公司應係併入公私合營申新第六棉紡織
    印染廠(申新六廠)無疑，三明紡織股份有限公司係上海達新
    染織總廠之前身，上海達新染織總廠負有依系爭買賣契約將
    系爭13筆土地移轉登記予伊之義務云云，洵無可採。
  ⒋又系爭13筆土地前經系爭刑事確定判決(周登河被訴偽造文書
    案件)認定「上海市『三明紡織股份有限公司』，以『三明紡織
    股份有限公司台灣分公司』之名義，購得系爭13筆土地…」，
    復認定「三明(紡織股份有限)公司常務董事吳企堯、董事兼
    經理吳本善、董事兼副總經理周錫成三人出面，授權吳本立
    、徐會群、黃福祥三人共同全權處理系爭13筆土地出售事宜
    …」（見本院卷㈠第154頁），然上海達新染織總廠(或其前身
    )是否即為「三明紡織股份有限公司」，並無法證明，已如
    上⒈、⒉、⒊所述，自無法遽認上海達新染織總廠與三明紡織
    股份有限公司係同一法人，系爭刑事判決認定購得系爭13筆
    土地者為「三明紡織股份有限公司」，而林民裕簽立系爭買
    賣之出賣人為「上海經緯產業用布廠」，與「三明紡織股份
    有限公司」二者要屬不同，自不能持上開刑事確定判決為有
    利林民裕之認定。
  ㈣林民裕所提出之證據，無法證明「三明紡織股份有限公司」
    於44年9月29日與紡織管理局申新系統合併為公私合營申新
    第六棉紡織印染廠乙情為真，則公私合營申新第六棉紡織印
    染廠嗣經更名或吸收合併為上海達新染織總廠，其沿革如下
    :
　⒈47年10月27日公私合營申新第五棉紡織廠、公私合營申新第
    六棉紡織印染廠、公私合營榮丰棉紡織印染廠，經上海市紡
    織工業局批准與申新第五棉紡織廠合併並更名為公私合營楊
    浦棉紡織印染廠(見1998年11月20日上海市○○區○○○0000○○○○
    ○○00號公證書影本，原審卷㈠第73頁)。
　⒉55年10月1日起公私合營楊浦棉紡織印染廠更名為上海第三十
    一棉紡織印染廠，59年8月6日更名為上海第三十一棉紡織廠
    (見1998年11月20日上海市○○區○○○0000○○○○○○00號公證書影
    本、1998年11月20日上海市○○區○○○0000○○○○○○00號公證書
    影本，原審卷㈠第75、77頁)。
　⒊102年10月23日經上海紡織控股集團批覆，將上海第三十一棉
    紡織廠所有債權債務（包括但不限於動產、不動產）轉讓予
    上海經緯產業用布廠〔見105年8月12日財團法人海峽交流基
    金會（105)核字第063935號證明正本及所附上海楊浦公證處
    公證書(公證內容為上海華申國際企業有限公司願將所承接
    之三十一棉全部債權債務無償轉讓予上海經緯產業用布廠之
    協議書），原審卷㈠第249至257頁〕。
　⒋上海經緯產業用布廠已被上海達新染織總廠吸收合併〔見108
    年1月25日財團法人海峽交流基金會(108)核字第006103號證
    明正本及所附上海楊浦公證處公證書(公證內容為上海達新
    染織總廠吸收合併上海經緯產業用布廠），原審卷㈠第483至
    489頁〕。
　　然三明紡織股份有限公司並無併入三明紡織廠之情，自無法
    認定上海達新染織總廠與三明紡織股份有限公司係屬同一，
    系爭13筆土地登記為三明紡織股份有限公司台灣分公司所有
    ，林民裕以上海經緯產業用布廠於102年12月12日將系爭13
    筆土地出售予伊，上海達新染織總廠吸收合併上海經緯產業
    用布廠，上海達新染織總廠負有讓林民裕取得系爭13筆土地
    所有權之義務云云，並無可採。
  ㈤按「不動產物權，依法律行為而取得、設定、喪失及變更者
    ，非經登記，不生效力。」、「不動產物權經登記者，推定
    登記權利人適法有此權利。」，民法第758、759條之1分別
    定有明文。查系爭13筆土地現仍登記為「三明紡織股份有限
    公司台灣分公司」所有，並非登記為上海達新染織總廠所有
    ，系爭買賣契約係上海經緯產業用布廠(上海達新染織總廠
    之前身)與林民裕(簡稱乙方)簽立，林民裕自無從本於系爭
    買賣契約請求上海達新染織總廠就登記為「三明紡織股份有
    限公司台灣分公司」所有之系爭13筆土地為所有權移轉登記
    予伊，是林民裕請求上海達新染織總廠應將系爭13筆土地所
    有權移轉登記予伊，尚乏所據。
八、綜上所述，林民裕依系爭買賣契約及企業合併法之法律關係
    ，請求上海達新染織總廠:㈠應將系爭13筆土地原登記之所有
    權名義人「三明紡織股份有限公司台灣分公司」，辦理變更
    登記為上海達新染織總廠所有。㈡就系爭13筆土地應向雲林
    縣政府申請審核移轉予林民裕。㈢應將系爭13筆土地所有權
    移轉登記予林民裕各節，非屬正當，不應准許。從而原審所
    為林民裕敗訴之判決，並無不合。上訴論旨指摘原判決不當
    ，求予廢棄改判，為無理由，應駁回其上訴。
九、本件事證已臻明確，兩造其餘之攻擊或防禦方法及所用之證
    據，認為均不足以影響本判決之結果，爰不逐一論列，附此
    敘明。
十、據上論結，本件上訴為無理由，依民事訴訟法第449條第1項
    、第78條、第86條第1項前段，判決如主文。
中　　華　　民　　國　　111 　年　　1 　　月　　6 　　日
                  民事第三庭    審判長法  官  吳森豐

                                      法  官  郭貞秀

                                      法  官  孫玉文
上為正本係照原本作成。
上訴人如不服本判決，應於收受送達後20日內向本院提出上訴書
狀，其未表明上訴理由者，應於提出上訴後20日內向本院補提出
理由書狀（均須按他造當事人之人數附繕本），上訴時應提出委
任律師或具有律師資格之人之委任狀；委任有律師資格者，另應
附具律師資格證書及釋明委任人與受任人有民事訴訟法第466條
之1第1項但書或第2項（詳附註）所定關係之釋明文書影本。如
委任律師提起上訴者，應一併繳納上訴審裁判費。
被上訴人不得上訴。
中　　華　　民　　國　　111 　年　　1 　　月　　6 　　日

                                      書記官  鄭鈺瓊
【附註】
民事訴訟法第466條之1：
⑴對於第二審判決上訴，上訴人應委任律師為訴訟代理人。但上
  訴人或其法定代理人具有律師資格者，不在此限。
⑵上訴人之配偶、三親等內之血親、二親等內之姻親，或上訴人
  為法人、中央或地方機關時，其所屬專任人員具有律師資格並
  經法院認為適當者，亦得為第三審訴訟代理人。
民事訴訟法第466條之2第1項：
上訴人無資力委任訴訟代理人者，得依訴訟救助之規定，聲請第
三審法院為之選任律師為其訴訟代理人。